【裁判字號】    96,上易,861
【裁判日期】    970311
【裁判案由】    清償借款
【裁判全文】
臺灣高等法院民事判決                 96年度上易字第861號
上  訴  人  大觀國際資產管理有限公司
法定代理人  甲○○
被 上訴 人  乙○○
上列當事人間請求清償借款事件，上訴人對於中華民國96年8月
22日臺灣臺北地方法院95年度訴字第12207號第一審判決提起上
訴，本院於97年2月26日言詞辯論終結，判決如下：
    主      文
原判決關於駁回上訴人後開第二項之訴部分，暨該訴訟費用之裁
判均廢棄。
被上訴人應給付上訴人新臺幣玖拾陸萬捌仟參佰肆拾元，及自民
國九十五年十二月九日起至清償日止，按年息百分之五計算之利
息。
其餘上訴駁回。
第一、二審訴訟費用由被上訴人負擔百分之九十八，餘由上訴人
負擔。
    事實及理由
一上訴人起訴主張：被上訴人前邀第三人林燈炎為保證人，向新
  竹市第六信用合作社〔下稱新竹六信，現為國泰世華商業銀行
  北新竹分行（下稱國泰銀行北新竹分行）〕借款（下稱系爭借
  款），其於系爭借款期限屆至時，僅清償部分，餘98萬元迄未
  清償，乃由林燈炎於民國83年12月21日代償新臺幣（下同）98
  萬元（包括本金948,096元、利息20,244元、訴訟費用11,660
  元）。林燈炎於95年6月12日將上開債權讓與伊，伊以起訴狀
  繕本之送達為債權讓與之通知。爰依民法第749條之規定，求
  為命被上訴人給付98萬元，及自83年12月21日起加計法定遲延
  利息之判決。
  被上訴人則以：伊與林燈炎不熟識，林燈炎為伊先父之結拜兄
  弟，無為伊作保之可能，且伊長年在外地工作，僅於80年間，
  伊父命伊回新竹蓋章，然伊因工作忙碌，未依父命至新竹於借
  款契約上蓋章，亦未同意伊父以伊名義借款，系爭借款係第三
  人冒貸，伊未見或收受任何金錢款項，亦未接獲新竹六信之通
  知或催討，迄二年前伊父死亡前，均未聽聞伊先父提起或有人
  上門催討，系爭借款係伊先父與林燈炎間之債權問題云云，資
  為抗辯。
二原審駁回上訴人之請求，上訴人提起上訴，聲明：
  (一)原判決廢棄。
  (二)被上訴人應給付上訴人98萬元，及自83年12月21日起至清償
    日止，按年息5％計算之利息。
  被上訴人則聲明：上訴駁回。
三上訴人主張被上訴人前邀林燈炎為保證人，向新竹六信借貸系
  爭借款，嗣被上訴人於系爭借款期屆，僅清償部分，餘由林燈
  炎83年12月21日代償98萬元之借款（含本金948,096元、利息
  20,244元、訴訟費用11,660元），林燈炎於95年6月12日將上
  開債權金額98萬元讓與上訴人，並以起訴狀繕本之送達為債權
  讓與之通知等情，提出新竹六信代償證明書、林燈炎之債權讓
  與同意書、被上訴人、林燈炎為共同發票人之本票、收據、送
  金單等件為證（原審卷第4-5頁、本院卷第20-23頁）。被上訴
  人雖辯稱其未收受任何金錢款項云云。按「稱消費借貸者，謂
  當事人約定，一方移轉金錢或其他代替物之所有權於他方，而
  他方以種類、品質、數量相同之物返還之契約」、「消費借貸
  ，因金錢或其他代替物之交付而生效力」，修正前民法第474
  條、第475條分別定有明文〔按本件消費借貸成立於82年12月
  16日（本院卷第20頁），依民法債編施行法第1條之規定，應
  適用修正前民法之規定〕。是金錢借貸契約為要物契約，固以
  貸與人「金錢之交付」為該消費借貸契約成立之要件，然此所
  謂交付，不以契約成立時現實之交付為必要，如借貸雙方約定
  以另一已移入一方管領之金錢，作為消費借貸所付之款，應發
  生交付之效力，仍無礙消費借貸契約之成立（最高法院84年度
  台上字第677號判決意旨參照）。本院向國泰銀行北新竹分行
  函調被上訴人之借款相關資料，經該分行96年12月13日（96
  ）國世銀北新竹字第0960000037號函附帳號638、被上訴人名
  義之放款帳卡（本院卷第57頁），該放款帳卡上載於82年12
  月16日存入100萬元。另該放款帳卡載連帶保證人林燈炎、何
  漢武、鄭清傳，參諸卷附發票日為82年12月16日之本票載：「
  憑票准於中華民國83年6月16日支付‧‧新竹六信或其指定人
  新台幣壹佰萬元正‧‧‧發票人：乙○○、何漢武、鄭清傳、
  林燈炎」（本院卷第20頁，下稱系爭本票），顯然被上訴人於
  82年12月16日向新竹六信借款100萬元時未立借據，而係以簽
  發本票，並以借款人、連帶保證人為共同發票人之方式立據，
  且新竹六信已於該日存入被上訴人之帳戶100萬元，即已將款
  項移入被上訴人管領範圍，揆諸上開說明，已發生交付之效力
  。被上訴人辯稱其未收受任何款項云云，即無可採。
四被上訴人另辯稱本件借貸非其所借，其未授權，係他人冒貸云
  云（本院卷第67頁背面）。然被上訴人已自認：「〔這張是否
  你所簽？（提示本院卷第20頁，按即系爭本票）〕章是我的，
  但該印文並非我本人所蓋，是我父親蓋的，我父親並沒有經過
  我的同意所蓋」在卷（本院卷第46頁）。按當事人主張有利於
  己之事實，就其事實有舉證之責任，民事訴訟法第277條前段
  定有明文，又私人之印章，由自己使用為常態，被人盜用為變
  態，主張變態事實之當事人，自應就此印章被盜用之事實負舉
  證之責任。被上訴人既已自承系爭本票發票人乙○○所蓋用之
  印章為其所有，即係自認印文為真正，則被上訴人自應就其抗
  辯係遭其父盜蓋一節，負舉證責任（最高法院86年度台上字第
  717號判決參照），被上訴人迄未舉證以實其說，遽以辯稱本
  件借貸係他人冒領云云，即無可採。從而，被上訴人確向新竹
  六信借款100萬元，新竹六信亦已將款項交付被上訴人，其等
  間已成立100萬元之消費借貸，殆無疑義。
五再依被上訴人自認：「‧‧‧分期貸款也不是我本人去繳納，
  也非從我戶頭轉過去的‧‧‧」在卷（本院卷第67頁背面），
  參諸新竹六信代償證明書載：「茲本社無擔保貸款人乙○○帳
  號638號之借款於民國八十三年十二月二十一日由保證人林燈
  炎先生代為清償本金玖拾肆萬捌仟玖拾陸元、利息貳萬貳佰肆
  拾肆元整‧‧，此致林燈炎先生」等語、638帳號948,096元之
  送金單、20,244元之放款利息收據、前開放款帳卡載83年12月
  21日存入948,096元，餘額載「0」等情（本院卷第21、23、57
  頁），顯然上訴人主張系爭借款期限屆至時，尚有部分款項未
  清償，由林燈炎於83年12月21日代償本金948,096元、放款利
  息20,244元之事實為實在。上訴人另主張林燈炎同時代償訴訟
  費用11,660元云云，惟原審83年度票字第1238號、83年度執字
  第4326號卷宗業經保存期限屆至，於91、94年間報准銷燬，有
  原審函在卷可憑（本院卷第48頁），無由證明訴訟費用若干；
  而上訴人提出之原審收據、鑑定費收據、規費收入收據聯，僅
  能證明新竹六信於83年11月8日、23日、30日、同年12月14日
  繳納執行費4,740元、400元、鑑定費4,800元、規定300元（本
  院卷第22、69頁）、另購買票品證明單僅能證明新竹六用於83
  年12月21日購買郵票560元、另規費收據2紙各100元上無繳款
  人名稱，不能證明係新竹六信繳納（本院卷第70頁），上開單
  據亦無由證明已由林燈炎代償，尤以上訴人主張林燈炎係83年
  12月21日代償訴訟費用，然上開單據除第1紙於83年11月8日繳
  納執行費4,740元、於同年月21日購買郵票，係於林燈炎代償
  日期之前或同日外，其餘日期均在83年12月21日以後，與上訴
  人之主張時間上前後矛盾，是該等單據均無由證明林燈炎代償
  訴訟費用11,660元之事實。以上，林燈炎代償金額為968,340
  元（948,096+20,244＝968,340）。
六按「保證人向債權人為清償後，於其清償之限度內，承受債權
  人對於主債務人之債權」，民法第749條前段定有明文，則林
  燈炎向債權人新竹六信為清償968,340元後，於該清償之限度
  內，承受新竹六信對於被上訴人之債權，其於95年6月12日將
  上開債權讓與上訴人，上訴人以起訴狀繕本之送達為債權讓與
  之通知，被上訴人於95年12月8日收受起訴狀繕本，有起訴狀
  、債權讓與同意書、送達證書在卷可憑（原審卷第3、5、11頁
  ），合於民法第297條第1項前段「債權之讓與，非經讓與人或
  受讓人通知債務人，對於債務人不生效力」之規定。上訴人另
  請求被上訴人自83年12月21日起加法定遲延利息云云，然「給
  付有確定期限者，債務人自期限屆滿時起，負遲延責任」，民
  法第229條第1項定有明文，上訴人未舉證證明林燈炎依民法第
  749條之規定承受新竹六信對於被上訴人之債權後，係屬給付
  有確定期限者，是其請求法定遲延利息部分，應依民法第229
  條第2項「給付無確定期限者，債務人於債權人得請求給付時
  ，經其催告而未為給付，自受催告時起，負遲延責任。其經債
  權人起訴而送達訴狀，或依督促程序送達支付命令，或為其他
  相類之行為者，與催告有同一之效力」之規定，自起訴狀送達
  翌日即95年12月9日起算法定遲延利息。
七綜上所述，上訴人依債權讓與、民法第749條之規定，請求被
  上訴人給付上訴人968,340元，及自95年12月9日起至清償日止
  ，按年息5％計算之利息，於法有據，應予准許，其逾此範圍
  之請求，於法無據，應予駁回。上開應准許部分，原審為上訴
  人敗訴之判決，尚有未洽，上訴意旨指摘此部分原判決不當，
  求予廢棄改判，為有理由，應由本院予以廢棄，改判如主文第
  二項所示。上開不應准許部分，原審為上訴人敗訴之判決，核
  無不合。上訴意旨指摘原判決不當，求予廢棄改判，為無理由
  ，應予駁回。
八本件因事證已臻明確，兩造其餘攻擊、防禦方法及所為之立證
  ，經審酌後認與判決之結果不生若何影響，無庸再逐一予以論
  列，合併敘明。
據上論結，本件上訴為一部有理由，一部無理由，依民事訴訟法
第450條、第449條第1項、第79條，判決如主文。
中    華    民    國    97    年    3     月    11    日
                    民事第十六庭
                        審判長法  官 沈方維
                              法  官 呂淑玲
                              法  官 湯美玉
正本係照原本作成。
不得上訴。
中    華    民    國    97    年    3     月    11    日
                              書記官 蕭進忠


司法院資訊處製作；財團法人民間司法改革基金會備份。
